最高法院刑事判決　　　　　　　　　　　　　　　八十八年度台上字第六七一○號
　　上　訴　人　甲○○
　　　　　　　　丙○○
　　共　　　同
　　選任辯護人　易定芳律師
　　上　訴　人　乙○○
　　選任辯護人　邱俊哲律師
　　　　　　　　秦玉坤律師
右上訴人等因貪污案件，不服台灣高等法院中華民國八十八年七月二十三日第二審更
審判決（八十七年度上更(一)字第五七九號，起訴案號：台灣板橋地方法院檢察署八十
三年度偵字第一二七六六號），提起上訴，本院判決如左：
    主  文
原判決撤銷，發回台灣高等法院。
    理  由
本件原判決認定上訴人甲○○、丙○○、乙○○分別為台灣省合作金庫北三重支庫之
經理、襄理及辦事員，均係依據法令從事公務之人員；緣劉展飛（另案偵查）於民國
八十一年間以台北縣新莊市○○路二六四－二號地下室至七樓不動產向上開支庫貸款
，上訴人等明知本貸款案係劉展飛詐騙集團利用人頭戶分散貸款，申貸總額已超越該
支庫核貸之權限，竟共同基於圖利劉展飛等人之犯意聯絡，除採整批貸放分樓層逐一
核算貸款額度之方式以規避總行對於分行經理放款超過新台幣（下同）二千萬元須由
總行審核之規定外，且對其中人頭戶所填年收入與報稅資料不符部分不加審查，再利
用建物加成率之調整予以高估，將全棟虛增為二億五千萬元，經打折後貸予一億六千
六百萬元；嗣劉展飛集團之邊守勇要求提高貸款金額，上訴人等即予配合，改以信用
貸款方式再貸予一千四百萬元，惟附帶條件須邊守勇應提供二千萬元之定期存款單擔
保後，始行撥款；丙○○、乙○○二人明知邊守勇尚未提供定期存款單，竟仍基於圖
利劉展飛集團之犯意，於八十一年三月十三日即先行撥款；嗣該貸款案於八十一年十
月十三日起即停止繳息，經拍賣擔保物僅清償一億零二百五十四萬元，造成上開支庫
六千三百四十六萬元之損失等情。因將第一審諭知上訴人等均無罪之判決撤銷，改判
論處上訴人等共同依據法令從事公務之人員對於主管之事務直接圖利之罪刑。固非全
無見地。
惟查：(一)有罪之判決書必須記載犯罪事實，其事實欄須將認定之犯罪事實及與罪刑等
適用法律有關之事項，詳確記載，然後於理由欄說明其所憑之證據及認定之理由，以
使事實與理由兩相適合，其所載事實、理由與所宣告之主文，尤必相互一致，方為適
法。又共同正犯之成立，以有犯意聯絡及行為分擔為要件，此項要件事實，除應於事
實欄內詳加記載外，並應於理由內逐一說明其憑以認定之證據，方足資為論罪科刑之
依據。本件原判決事實欄記載上訴人等三人明知劉展飛集團利用人頭戶分散貸款，申
貸總額已超越支庫核貸之權限，竟共同基於圖利劉展飛等人犯意聯絡而為上開犯行云
云，但對於上訴人等如何有犯意聯絡及如何為行為之分擔，並未明白認定，詳細記載
，致此事實尚欠明確，本院無從為原判決適用法律當否之判斷。(二)判決所認定之事實
與理由之記載互相矛盾者，其判決當然為違背法令。原判決事實欄認定上訴人丙○○
、乙○○二人明知邊守勇尚未提供定存擔保，竟仍基於圖利劉展飛集團之犯行，先行
撥款信用貸款之一千四百萬元云云，似指該撥款一千四百萬元信用貸款部分，僅丙○
○、乙○○二人有圖利之犯行；但判決理由卻載稱此部分上訴人等三人均有犯意聯絡
及行為分擔，均為共同正犯云云；自有互相矛盾之違法。(三)判決不載理由者，當然為
違背法令，所謂判決不載理由，係指依法應記載於判決理由內之事項不予記載，或記
載不完備而言，此為刑事訴訟法第三百七十九條第十四款上段之當然解釋；而有罪之
判決書，對於被告有利之證據不採納者，應說明其理由，復為刑事訴訟法第三百十條
第二款所明定，故有罪之判決書對於被告有利之證據，如不加採納，必須說明其不予
採納之理由，否則即難謂非判決不備理由之違法。上訴人等於原審辯稱本件申請貸款
之張秀香、陳根相、邱進斌、李麗英、江國良、陳進發、蔣東征、張鎮川等人均有至
銀行辦理貸款及對保手續，足見確經詳實之徵信；又本件貸款於停繳利息經聲請拍賣
抵押物後，由台灣板橋地方法院函請鑑定單位就上開不動產鑑價結果，其底價分別為
：地下層、一樓均為三千萬元，二樓為二千四百萬元，三樓為二千一百萬元，四樓為
二千六百六十萬元，五樓為二千八百萬元，六樓為二千三百萬元，七樓為二千四百五
十萬元，合計為二億零七百六十萬元，足見本件貸款之估價甚為合理，並無故意高估
圖利之情事；又貸款人張秀香等人信用貸款部分，並未約定以提供二千萬元定期存款
單為擔保之條件，此由卷附之授信申請暨批覆書內容可以證明，該邊守勇提供之二千
萬元定期存款單係上開支庫所爭取而來之業績等語。另上訴人丙○○辯稱伊係於八十
一年二月二十九日因職務調動始中途接辦本件貸款，一切手續皆已就緒，足見伊無圖
利他人等語。其等所辯上情是否真實可採，與認定上訴人等有無被訴圖利之犯罪事實
，至有關聯，原審未詳予調查，復未說明不予調查採納之理由，亦有未盡調查能事及
判決不備理由之違法。(四)科刑判決所認定之事實，與其所採之證據與卷內資料不相符
合者，即屬證據上之理由矛盾，按諸刑事訴訟法第三百七十九條第十四款規定，其判
決當然違背法令。依台灣省合作金庫七十八年十二月二十七日合金總審字第二六三
八六號函修訂實施之該行庫各級人員授信權責一覽表記載，該銀行支庫經理有權核准
有擔保之個人戶為三千萬元，無擔保個人戶為二百萬元，每戶如為個人戶最高為三千
萬元（原審更(一)卷七三頁），原判決事實竟認定支庫經理之放款權限為二千萬元。另
查上訴人等自始堅決否認有上開以邊守勇須提供二千萬元定期存款單擔保後，始得撥
放合計一千四百萬元信用貸款為條件，其等竟於邊守勇提供二千萬元定期存款單前即
行撥放等犯行，而遍查卷內資料亦無上訴人等與劉展飛或邊守勇有此項條件約定之證
據；原判決理由竟載稱上訴人等供認此項事實云云，俱與卷內資料不相符合，亦有證
據上理由矛盾之違法。以上諸端，或為上訴人等上訴意旨所指摘，或為本院得依職權
調查之事項，應認原判決仍有撤銷發回之原因。
據上論結，應依刑事訴訟法第三百九十七條、第四百零一條，判決如主文。
中      華      民      國    八十八    年     十一     月    二十五    日
                              最高法院刑事第十庭
                                  審判長法官  曾  有  田
                                        法官  陳  宗  鎮
                                        法官  劉  介  民
                                        法官  魏  新  和
                                        法官  孫  增  同
      右正本證明與原本無異
                                              書  記  官
中      華      民      國    八十八    年     十二     月      一      日
